最高法院民事判決　　　　　　　九十四年度台簡上字第二三號
　　上　訴　人　台灣歐力士股份有限公司
　　法定代理人　柿本良
　　訴訟代理人　林玉芬律師
　　被 上訴 人　東信輪船股份有限公司
　　　　　　　　　　　　6號
　　法定代理人　張乾坤
　　訴訟代理人　廖年盛律師
上列當事人間請求確認本票債權不存在事件，上訴人對於中華民
國九十三年十一月二十六日台灣台北地方法院合議庭第二審判決
（九十三年度簡上字第五五號），提起上訴，本院判決如下：
    主  文
原判決廢棄，發回台灣台北地方法院。
    理  由
本件被上訴人主張：上訴人執有以伊及訴外人小琉球海底觀光潛
水船股份有限公司（下稱小琉球公司）、邱洋　（原名邱廣武，
小琉球公司當時之負責人）及邱陳月桃名義所共同簽發，發票日
為民國九十一年七月三十一日、到期日為九十二年三月十三日、
票面金額為新台幣（下同）一千四百四十五萬四千元之本票一紙
（下稱系爭本票），並以其中之一千二百四十四萬六千五百元債
權，聲請台灣台北地方法院以九十二年度票字第一四一二三號裁
定准許強制執行。惟伊並未與之簽發上開本票，亦未曾授權邱洋
　為之，不須負本票發票人責任，且小琉球公司（買受人）及伊
（連帶債務人）委與上訴人間就海上皇后號船舶（下稱系爭船舶
）並無附條件買賣契約存在，船舶係由小琉球公司於九十一年六
月間先向日本廠商購買，再以通謀虛偽之意思表示，將之出售上
訴人，復由上訴人以附條件買賣方式虛偽轉售小琉球公司，並將
船舶設定抵押權登記於上訴人，其形式雖為買賣，實為抵押擔保
借款，該公司間所為之附條件買賣契約及因此所簽發之系爭本票
，依民法第八十七條第一項規定，應屬無效，上訴人不得據以認
有本票債權存在等情，爰求為確認上訴人就系爭本票其中一千二
百四十四萬六千五百元本票債權不存在之判決。
上訴人則以：本件係小琉球公司於九十一年七月三十一日以被上
訴人為連帶債務人及共同發票人，與伊簽訂系爭船舶附條件買賣
契約並簽發系爭本票，並辦妥船舶抵押權設定登記，本票乃為交
付買賣價款所簽發。關於票據行為，屬公司營業範圍內之行為，
邱洋　代表被上訴人有簽發系爭本票權限，上訴人與小琉球公司
確就系爭船舶有成立附條件買賣契約，並非通謀虛偽意思表示等
語，資為抗辯。
原審將該院簡易庭所為被上訴人敗訴之判決廢棄，改判如其所聲
明，無非以：本件上訴人就被上訴人主張其簽發系爭本票及其原
因關係之附條件買賣契約，均出於通謀虛偽意思表示而屬無效等
事實，雖以前揭情詞置辯，惟依系爭船舶之登記資料所示，該船
舶係小琉球公司於九十一年六月間以美金六十八萬元購自日本，
並於同年九月四日取得我國國籍並辦妥所有權保存登記，其權利
先後欄數登載所有權為一，該船舶自始即由小琉球公司原始取得
，上訴人未曾登記為所有人。嗣於同月十一日以供上訴人作擔保
最高限額一千五百萬元之借款而設定船舶抵押權於上訴人，有上
訴人所提之契約書、船舶國籍證書、船舶抵押權登記證書足稽。
又兩造附條件買賣契約乃簽訂於九十一年七月三十一日，當時該
船舶尚未取得我國國籍，小琉球公司亦未取得我國船舶所有權。
按在我國船舶所有權或應有部分之讓與，非作成書面並申請讓與
地或船舶所在地航政主管機關蓋印證明，不生效力，海商法第八
條第一款定有明文。上訴人就系爭船舶祇提出確認書及發票等件
為憑，卻始終提不出有依法經船舶主管機關蓋印核認之讓與之書
面，且依附條件買賣契約在船舶價金全部付清前，船舶所有人仍
屬上訴人，上訴人反僅為抵押權登記，足見上訴人非但未曾取得
系爭船舶所有權，亦全無取得船舶所有權之意思。再依證人邱洋
　證言，再參以訂定附條件買賣及該本票之發票日均為九十一年
七月三十一日，小琉球公司簽付上訴人之統一發票日期為同年九
月九日，與上訴人再簽付小琉球公司統一發票日期為同年九月十
三日，正與支付小琉球公司買受款之日期相同等情觀之，具見上
訴人係在取得抵押權擔保後再向小琉球公司為形式上之買受船舶
，而其支付買賣價金一千八百四十九萬五千六百五十八元與小琉
球公司同日，雖在形式上又將該船出售予小琉球公司，然就上開
買進及賣出之行為均未曾依法辦理讓與登記，益證證人邱洋  證
稱其自始即以取得抵押權貸款與小琉球公司之意思而與上訴人簽
訂系爭附條件買賣契約，並非有買賣之真意等語為真，上訴人與
小琉球公司就系爭附條件買賣應屬通謀虛偽意思表示而無買賣之
真意，依民法第八十七條第一項規定，自屬無效。則本於該附條
件買賣契約所簽發之系爭本票債權，即因無原因關係而不存在。
被上訴人據以請求確認上訴人就系爭本票中面額一千二百四十四
萬六千五百元本票債權不存在，洵屬有據等詞，為其判斷之基礎
。
按虛偽意思表示，隱藏他項法律行為者，適用關於該項法律行為
之規定，民法第八十七條第二項定有明文。又消極的不適用法規
顯然影響裁判者，亦屬適用法規顯有錯誤之範疇。本件原審既審
據被上訴人之主張及證人邱洋　之證言內容，認定小琉球公司與
上訴人間係以買賣為名而達抵押貸款之目的，且被上訴人亦於原
審自稱：「．．小琉球公司與上訴人間就系爭船舶之真正關係為
抵押貸款，並非附條件買賣，此參諸邱洋　到庭證述．．等情可
知」云云（見原審卷七四頁）無誤，則上訴人與小琉球公司簽訂
之附條件買賣契約，似隱藏有消費借貸之之合意，票據之原因關
係並由買賣轉為借貸。原審未依民法第八十七條第二項規定進一
步審究系爭附條件買賣契約所隱藏之他項法律關係，逕以上開理
由即認系爭本票之原因關係不存在，自有消極的不適用法規顯然
影響裁判之適用法規顯有錯誤情形，且所涉及之法律見解亦具有
原則上之重要性。究竟被上訴人主張之上開貸款、兩造及小琉球
公司自九十一年七月三十一日之訂定附條件買賣、簽發系爭本票
，與同年九月一日之船舶最高限額抵押權登記，以及同年九月九
日、十三日之簽發統一發票及匯款等行為，是否均出於同一抵押
貸款所為？攸關系爭本票債權之原因行為是否存在。原審未遑詳
為調查斟酌，遽為上訴人敗訴之判決，不免速斷。上訴論旨，執
以指摘原判決適用法規顯有錯誤，求予廢棄，非無理由。
據上論結，本件上訴為有理由。依民事訴訟法第四百三十六條之
二第二項、第四百七十七條第一項、第四百七十八條第二項，判
決如主文。
中　　華　　民　　國　九十四　年　　八　　月　二十五　日
                      最高法院民事第三庭
                          審判長法官  朱　錦　娟
                                法官  顏　南　全
                                法官  許　澍　林
                                法官  袁　靜　文
                                法官  簡　清　忠
      本件正本證明與原本無異
                                      書  記  官
中　　華　　民　　國　九十四　年　　九　　月　　五　　日
                                                      Ｋ
